【裁判字號】    97,訴,531
【裁判日期】    971009
【裁判案由】    全民健康保險
【裁判全文】
臺北高等行政法院判決
                                     97年度訴字第531號
                              .
原      告  陳威即景美醫院
訴訟代理人  張睿文律師
            鄭任斌律師
被      告  中央健康保險局台北分局
代  表  人  甲○○（經理）
訴訟代理人  乙○○
            丙○○
            洪瑞燦律師
上列當事人間因全民健康保險事件，原告提起行政訴訟，本院判
決如下：
    主  文
原告之訴駁回。
訴訟費用由原告負擔。
    事  實
一、事實概要：緣前景美醫院（醫事機構代號0000000000，負責
    醫師為訴外人郭耀聰）前因藥商業務人員持他人健保卡至該
    醫院逕行領藥，彼等保險對象實際並未就診，卻向被告虛報
    渠等醫療費用，經中央健康保險局（以下簡稱健保局）處自
    92年12月1日至93年1月31日停止內科門診醫療業務2個月在
    案，嗣前景美醫院再經被告查有虛報醫療費用情事，健保局
    遂於94年9月13日以健保醫字第0940059989號函（以下簡稱
    健保局94年9月13日函）處以虛報醫療費用2倍之罰鍰，並自
    94年11月1日起停止特約外科醫療業務1年，該醫院負有違規
    責任之行為醫師即訴外人潘堯盛於停止特約期間，對保險對
    象提供之醫療保健服務，不予支付。迨95年4月10日，前景
    美醫院向臺北市政府衛生局 (以下簡稱北市衛生局)申請歇
    業，經該局於95年4月18日以北市衛醫謢字第09532745000號
    函准予註銷原領醫療機構開業執照；原告亦於95年4月10日
    以相同之醫事機構名稱、設備暨醫事人員，向北市衛生局申
    請在前景美醫院原址設立，經該局於95年4月18日以北市衛
    醫謢字第09532745100號函准許自95年4月16日設立（醫事機
    構代號0000000000）。嗣原告於95年4月27日向被告申請特
    約，惟經被告派員進行實地評訪結果，發現原告有不符合地
    區醫院醫療機構設置標準規定之情事，報請健保局審核結果
    ，健保局於95年6月8日以健保醫字第0950014540號函（以下
    簡稱健保局95年6月8日函）否准原告所請，被告遂據以於95
    年6月19日以健保北醫字第0950057330號函（以下簡稱被告
    95年6月19日函）通知原告不予特約，請原告於不予特約原
    因去除後，重新申請特約。原告不服，申請複查，經被告於
    95年7月13日派員實地訪查結果，於95年10月4日以健保北醫
    字第0952004225號函（以下簡稱被告95年10月4日函）核定
    健保合約溯自95年6月2日起生效。嗣原告於96年11月8日以
    景美醫字第096441號函向被告請求核付自95年4月16日起至
    95年6月1日止之健保醫事費用，經被告於96年12月10日以健
    保北醫字第0962005181號函予以否准，為此，原告提起本件
    行政訴訟，請求被告給付該段期間之醫療費用。
二、兩造聲明：
  (一)原告聲明：
    1.被告應與原告簽訂自95年4月16日起至95年6月1日止之健
      保合約，並給付原告新台幣23,193,008元，及自95年10月
      4日起至清償日止按週年利率5%計算之利息。
    2.訴訟費用由被告負擔。
  (二)被告聲明：
    1.駁回原告之訴。
    2.訴訟費用由原告負擔。
三、兩造爭點：原告請求被告給付自95年4月16日起至95年6月1
              日止之健保醫事費用，是否於法有據？
  (一)原告主張之理由：
    1.本件原告申請特約符合全民健康保險醫事服務機構特約及
      管理辦法（以下簡稱管理辦法）第7條、第18條及第20條
      之規定，被告應溯及自95年4月16日與原告簽立特約：
      按「醫院、診所得申請為本保險之門診特約醫院、診所
        。但同時申請住院診療者，應經中央衛生主管機關醫院
        評鑑合格。前項申請住院診療之醫院因新設立未及參加
        評鑑時，由保險人依醫院評鑑標準專案認定之。」、「
        醫院及診所申請特約，應檢具下列文件：一、申請書。
        二、負責醫師之身分證明文件。三、負責醫師之醫師證
        書及開、執業執照。四、申請辦理住院診療業務之醫院
        ，除新設立者外，應檢附評鑑等級證明文件。五、所聘
        醫事人員之執業執照及身分證明文件，暨相關負責醫事
        人員經衛生主管機關認定，並符合本辦法規定之執業年
        資證明。六、負責醫師及醫事服務機構名義開立金融機
        構帳戶；屬法人之醫事服務機構，則以其機構名稱開立
        戶名；屬公立醫事服務機構，則以其機構名稱或國庫機
        關專戶名稱開立戶名。七、費用劃撥轉帳資料卡。八、
        扣繳單位設立（變更）登記申請書。九、登錄保險憑證
        相關電腦設備之購置證明、安全模組申請表及本保險醫
        療網路申請書。十、其他申請特約之相關文件。前項文
        件除第7款外，如為正本經保險人查證後發還。」、「
        保險人對於醫事服務機構特約之申請，經審查合格者，
        應依其審查結果核定其特約類別，據以特約。經審查合
        格之醫事服務機構應與保險人辦理簽約手續。醫事服務
        機構未涉第63條至第67條各款違規情事且申請特約日期
        距離其開業執照核發日期未超過15個工作日者，其特約
        生效日得追溯自開業執照核發日。保險人對於醫事服務
        機構特約資格之審查，處理期間為1個月，必要時得予
        延長，並通知申請人。延長以1次為限，最長不得逾1個
        月。」，管理辦法第18條、第20條及第7條分別定有明
        文。又管理辦法為依據全民健康保險法第55條第2項所
        制定之法規命令，故被告有依法行政之義務，合先敘明
        。
      據前揭管理辦法之規定，原告乃依第18條之規定，有權
        向被告申請為全民健康保險之特約醫院，即原告僅需依
        第20條之規定備妥相關文件向被告機關提出申請，即為
        已足。於開業後15日內被告應「依法行政」於最長2個
        月期限內審查原告是否有同辦法第63條至第67條之違規
        情事，並依審查之結果，處分以原告特約或不予特約。
        因此，原告已依法檢附第20條之規定之文件，經被告審
        查結果並無該辦法所規定第63條至第67條之情事，則被
        告即須依第7條之規定將原告特約生效日溯及自開業執
        照核發日。惟被告並未依管理辦法第7條之規定，自原
        告申請日即95年4月27日起1個月內完成准駁之審查，亦
        未通知原告延長1個月之審查期限，歷經5個多月之審查
        後，被告確認原告符合特約之要件，卻未依法溯及自原
        告開業執照核發日與原告簽約，而於95年10月4日決定
        自95年6月2日起簽約，且未告知任何不溯及理由，亦未
        載明救濟期間，則被告未依法執行給予原告特約，即屬
        違法甚明。故原告請求被告應依法溯及合約生效自95年
        4月16日，並給付自95年4月16日起至95年6月1日止之醫
        療費用，為有理由。
    2.次查原告係以新設立醫療院所於95年4月27日申請特約，
      被告亦係以新設立醫療院所核准原告之申請，則被告核准
      當時即無所謂同一性問題，故被告迄96年11月2日始以原
      告違反管理辦法第67條規定為由，否准給付自95年4月16
      日起至95年6月1日止之醫療費用，並非合法：
      按管理辦法第67條第1項係規定「保險醫事服務機構有
        下列情事之一者，應予終止特約，或就特約醫院違反規
        定部分之診療科別或服務項目停止特約1年：．．．」
        ，細譯該法條用語「保險」醫事服務機構、「終止」、
        「停止」之文意，可知規範之對象為「已經特約」或「
        存在特約」之保險醫事服務機構；管理辦法第4條第2款
        係規定「醫事服務機構或其負責醫事人員有下列情事之
        一者，於該情事未除去前，不予特約：．．．二、違反
        本保險相關法規，經『停止』或『終止』特約期限尚未
        屆滿，或受罰鍰處分尚未繳清罰鍰。」，法條用語亦為
        「停止」、「終止」，論其規範之目的應為管理辦法第
        8條所指之保險醫事服務機構特約2年期間屆滿後，將申
        請續約之消極條件。本件原告為新申請特約之醫事服務
        機構，應無上開法條規定之適用，故被告以原告違反管
        理辦法第67條規定為由，否准給付系爭醫療費用，於法
        未合。
      管理辦法第4條第7款規定「醫事服務機構或其負責醫事
        人員有下列情事之一者，於該情事未除去前，不予特約
        ：．．．七、醫事服務機構與受違約處分之保險醫事服
        務機構，於醫事人員具有同一性。」，被告於95年5月
        25日及6月19日雖曾兩度以醫事人員同一性核定不予特
        約，請原告於不予特約原因去除後，重新申請特約，但
        原告並未重新申請特約，而係被告事後自行變更認定為
        無同一性，核准原告之原始申請。
      原告與前景美醫院之醫事機構代碼不同，依醫療法之相
        關規定，為不同之主體，前景美醫院僅於外科部分有醫
        師郭耀聰及潘堯盛涉及違規情事，然渠等於依醫師法仍
        具有執行醫療業務之資格，北市衛生局亦同意渠等於原
        告醫院登錄，且衛生主管機關亦同意渠等執行醫療業務
        ，縱被告不同意申報健保費用，亦僅限於外科，豈可以
        醫事人員同一性為由，剝奪其餘未涉及違規醫事人員申
        請健保特約之權利，是被告否准給付原告系爭醫療費用
        ，認事用法顯有違誤。
    3.又被告依管理辦法第7條第3項及第71條之規定，於95年4
      月16日至95年6月1日期間不予原告特約，已逾越母法全民
      健康保險法第55條第2項之授權範圍，應為無效：
      查被告於96年12月10日以健保北醫字第0962005181號函
        通知原告自95年4月16日起迄95年6月1日止健保費用，
        被告未便同意，理由略以「．．．二、、貴醫院前有違
        反同辦法第67條情事，經處分停止外科特約1年，且醫
        事人員與原違規醫院具有同一性，．．．。三、．．．
        貴我雙方簽訂合約生效起日為95年6月2日，合約效力開
        始前之醫療費用，本保險未便同意支付。．．．」等語
        ，惟被告以95年10月4日函通知原告合約生效期日時，
        並未說明任何理由，亦未就95年4月16日起迄95年6月1
        日止之醫藥費用為任何准駁，更未載明係因醫事人員與
        原違規醫院具有同一性為由而不同意自95年4月16日起
        特約，且該第7條規定亦有逾越母法即全民健康保險法
        第55條第2項之授權範圍。
      原告從未拋棄95年4月16日起至95年6月1日止之醫療費
        請求權，被告95年10月4日函未就系爭醫藥費用為任何
        准駁，亦未載明係以醫事人員與原違規醫院具有同一性
        為由而不同意自95年4月16日起特約，因此並未載明原
        告得於收受期間內提出異議，故被告主張原告未在收受
        95年10月4日函30日內以書面提出異議，被告歉難受理
        等節，尚非合法有理。況被告所援引管理辦法第71條規
        定亦有逾越母法全民健康保險法第55條第2項之授權範
        圍，應屬無效，是被告仍應給予原告特約給付該期間之
        醫療費用。
    4.茲被告辯稱因前景美醫院受停約處分尚未執行及有違約處
      分之景美醫院負責醫師郭耀聰、原違約外科醫師潘堯盛仍
      為原告之執業醫師，疑有規避被告處分之意圖，爰依「全
      民健康保險醫事服務機構特約及管理辦法」第4條第2、7
      款規定，即「違反本保險相關法規，經停止或終止特約期
      限尚未屆滿，或受罰鍰處分尚未繳清罰鍰」、「醫事服務
      機構與受違約處分之保險醫事服務機構，於醫事人員具有
      同一性」，不同意特約云云。然原告自始至終均聲明概括
      承受前景美醫院之裁罰處分，乃中央健保局不同意原告之
      概括承受，自不能事後率稱係原告有規避被告處分之意圖
      云云，原告既已於95年6月1日排除該等疑慮，被告仍應溯
      自95年4月16日核准特約，經查：
      健保局於94年9月7日便以健保醫字第0940027355號函同
        意前景美醫院暫緩執行在案，然前景美醫院早於94年10
        月11日已繳納2倍罰鍰，僅餘停辦特約外科醫療業務之
        處分尚未執行。嗣原告於95年5月12日在被告進行第1次
        訪查時，即向被告訪查人員表明同意概括承受前景美醫
        院之處分，業經被告訪查委員同意，此觀訪查紀錄載有
        「因前負責醫師郭耀聰想休息一段期間，本人前擔任副
        院長職務，對醫院情形有充分了解，並由院內員工懇求
        接手本院之經營．．．」、「希望貴局在違規案核定處
        分前，先同意本院之特約申請案（含特約外科），俟核
        處結果確定後，本院同意概括承受前違規案之判定結果
        ．．．」等語即明。嗣原告再於95年6月20日以景美醫
        字第950226號函向被告陳述願概括承受之意，被告亦無
        表示反對。又健保局於95年10月2日以健保醫字第
        0950060204號函維持對前景美醫院之管制執行及罰鍰處
        分時，原告自95年11月1日起至96年10月30日止1年間確
        實停止外科業務，此觀諸原告於該期間申請之醫療費用
        自明，故被告於核准原告特約申請時，即無同一性之問
        題，是原告自始至終均未協助前景美醫院規避處罰，反
        而無條件概括承受前景美醫院受管制之處分甚明。
      原告早於95年3月23日即已發函請求北市衛生局准予變
        更負責人，其理由為「原負責人郭耀聰醫師因合約至95
        年3月31日止，故變更負責人為陳威醫師。」，因原告
        不熟悉變更負責人之流程，函文中尚主張「因貴局變更
        負責人流程無特別說明，懇請貴局是否可將變更負責人
        流程一併函附以便人員辦理。」云云；又原告於95年4
        月19日亦係以「本院因人員異動，原負責人郭耀聰醫師
        變更為新任陳威醫師」為由，函請北市衛生局准予更換
        前景美醫院附設護理之家及居家護理之開業執照；另原
        告於95年4月28日向被告申請特約時，亦係以「．．．
        因本院（景美醫院）於95年4月16日變更負責（人）醫
        師，故於95年4月27日向貴局提出申請特約，請貴局准
        予與本院特約。．．．」為由，故被告自始即以前景美
        醫院變更負責人（醫師）方式為審查，從未以景美醫院
        確定歇業後另行設立一新之醫療院所方式為審查，此觀
        被告於95年5月12日指派訴外人馮震華、高依利對原告
        業務訪查時，詢問原告略以「．．．為何於現址變更負
        責醫師重新開業，並申辦本保險醫療業務？」等語亦明
        。
      被告於95年5月12日訪查當時即已知悉原告仍照舊經營
        ，亦即受理民眾以健保身份就醫或住院，然被告所之指
        派馮震華、高依利並未告以特約未核准前不得受理民眾
        以健保身份就醫或住院，反而係當面告以「貴院因前負
        責醫師郭耀聰及外科醫師潘堯盛涉有違規情事，刻由本
        局查處中，貴醫院變更負責醫師重新申辦本保險業務，
        需由本分局彙整相關資料陳報本局核定是否同意本申請
        案，並需視前違規案核處結果，審定貴院申請特約案之
        科別，屆時是否給付診療相關費用，本分局將依上開核
        定結果辦理。」云云；換言之，被告當時係告以違規科
        別（即外科部分）之申請特約，將不會獲得核准，原告
        始回答「希望貴局在違規案核定處分前，先同意本院之
        特約申請案（含特約外科），俟核處結果確定後，本院
        同意概括承受前違規案之判定結果。」，此觀業務訪查
        訪問紀錄甚明。準此，被告自始明知前景美醫院僅變更
        負責人而已，如竟以整個醫院與前景美醫院均有同一性
        ，對全院處分不予特約，無異越權否准醫院變更責人，
        實非公允合理。
      被告訪查人員於95年5月12日訪查時，對原告之病房設
        置、醫事人員配置、護理站配備等項目勾選不符合標準
        ，「暫不同意」比照地區醫院特約，故原告曾於95年5
        月19日發函就被告所指各項缺失分項一一說明，並稱「
        特約部分是否可針對某部分通過而先給予特約，因本院
        目前所有健保收入都無法申請，已造成資金籌措發薪困
        難，懇請貴局給予從寬認定，待特約時需概括承受所有
        罰則及追扣款，負責人陳威院長願以無條件承接．．．
        」等語，益徵原告一秉前志，要求被告同意原告概括承
        受前景美醫院之罰則及追扣款，並由原告接任前景美醫
        院負責醫師。
      被告於95年5月25日函知原告略以「主旨：有關貴醫院
        申辦本保險業務乙案，經本分局95年5月12日實地訪查
        貴醫院設備、人員不足等之缺失事項，本分局於訪查時
        已詳盡告知，請儘速改善並來函申請複查．．．。說明
        ：．．．二、．．．貴醫院自95年4月16日起變更負責
        醫師並重新申請特約乙節，本分局刻正報請本局處理，
        俟本局核定後再依結果辦理。」云云，並指明該函文係
        「依據貴醫院95年4月27日於本分局網站之新特約醫事
        機構預約簽約系統申請及檢送特約申請書暨本分局95年
        5月12日訪查結果辦理」，足認被告不僅明知前景美醫
        院係變更負責醫師為原告而非確定歇業，且初步認定前
        景美醫院並非為規避裁罰處分而變更負責醫師，不符合
        管理辦法第4條第7款規定之要件，蓋前開函文根本未提
        及醫事人員具有同一性之爭議。被告雖於同一日（95年
        5月25日）發函健保局（副本致原告）略以「．．．說
        明：．．．四、．．．另該醫院之醫事人員多為原醫院
        留用，且外科違規負行為責任之潘堯盛醫師，仍於該醫
        院執業中，依全民健康保險醫事服務機構特約及管理辦
        法第4條第7款規定，醫事服務機構與受違約處分之保險
        醫事服務機構，於醫事人員具有同一性。於該情事未除
        去前，不予特約。」等語，然其發文目的僅係向健保局
        請示，嗣健保局業於95年6月8日函復略以「．．．說明
        ：．．三、．．．次查原景美醫院(代號：0000000000)
        之相關醫事人員，原負責醫師郭耀聰，原違約外科醫師
        潘堯盛仍為景美醫院（代號：0000000000）之執業醫師
        、相關設備等均與原景美醫院相同，本特約申請案，於
        醫事人員具有同一性，『疑有』規避本局處分之意圖，
        依前述規定，不同意本特約之申請．．．」云云，可知
        本件特約申請迄95年6月8日始經健保局以原告「疑有」
        規避被告處分之意圖，決定否准原告之特約申請。
      原告得知被告向健保局請示是否屬於「醫事人員同一性
        」情事，係針對潘堯盛醫師部分後，曾於95年5月30日
        向被告主張潘堯盛醫師之裁罰處分業經全民健康保險爭
        議審議委員會（以下簡稱爭審會）審定「撤銷另核」，
        被告不應據以否准特約申請等語，且於95年6月1日前景
        美醫院之裁罰處分確定後，立即解雇潘堯盛醫師及郭耀
        聰醫師，並於翌日陳報被告。然被告卻遲至95年6月19
        日始發函通知原告略以「．．．說明：．．．三、．．
        ．本特約申請案，於醫事人員具有同一性依前述規定，
        不同意本特約案之申請。請俟符合本保險規定後，再重
        新向本分局申請特約，屆時如符合本保險規定，則合約
        生效日為重新申請特約日．．．」云云，經原告於95年
        6月26日提出陳明書主張「．．．二、本院同意承受原
        景美醫院（代號：0000000000）之管制處分，並請求貴
        分局同意自申請日起（即95年4月16日）執行外科停止
        特約1年之管制，申請日起以發生之外科醫療費用，本
        院願自行承擔．．．」等語，健保局方於95年8月24日
        認定「．．．說明：．．．三、．．．本局處以景美醫
        院（代號：0000000000）停辦該醫院外科業務1年之處
        分尚未執行，且與景美醫院（0000000000）不屬同一機
        構，故對於與景美醫院（0000000000）申請特約案，本
        局應可受理景美醫院（0000000000）在95年6月2日以後
        之特約申請．．．」云云。嗣被告於95年10月4日函知
        原告，並於原告親至被告辦公處所簽約時，要求原告同
        意被告逕自支付原告之醫療費用內扣抵溢付前景美醫院
        之醫療費用。是健保局雖不同意原告概括承受前景美醫
        院之裁罰處分，但被告就有利於己之部分（溢付原景美
        醫院之醫療費用）仍主張應由原告概括承受，其自不能
        率稱係因原告有規避被告處分之意圖，始不予特約云云
        。
      退萬步言，管理辦法第4條係規定「於該情事未除去前
        ，不予特約」，亦即情事經除去後，仍應溯自申請特約
        之日起核准特約，而非自情事除去之翌日起核准特約。
        本件原告於95年4月16日向被告申請特約，並非重新申
        請特約，縱認原告與前景美醫院有醫事人員同一性（即
        醫師潘堯盛及郭耀聰部分），惟原告既已於95年6月1日
        排除該等疑慮，被告仍應溯自95年4月16日核准特約，
        方屬合法有理。
    5.又前景美醫院未與被告完成續約，被告仍繼續依原合約支
      付醫療費用，則前景美醫院變更負責醫師為原告後，被告
      反而拒絕特約申請，已違反信賴保護原則及平等原則，茲
      說明如下：
      按管理辦法第2條規定，保險人依本辦法管理保險醫事
        服務機構時，應本於平等及信賴保護原則為之。是被告
        對所有醫療院所應平等對待，並保護醫療院所正當之信
        賴，要不待言。
      前景美醫院與被告間之「全民健康保險特約醫事服務機
        構合約」期限至95年3月31日止，被告早在94年12月12
        日即已發函告知前景美醫院略以「因合約尚檢討中，為
        免影響貴特約醫療院所營運及保險對象就醫權益，於尚
        未簽訂新修正合約前，仍請依現行合約提供醫療服務及
        申報醫療費用，俟新合約完成後，將儘速辦理續約手續
        ，且新合約將追溯並與原合約之到期日期銜接」等語，
        惟自95年3月31日起至95年4月15日止合計15日，屬無合
        約狀態，被告仍繼續依原合約支付醫療費用，則前景美
        醫院變更負責醫師為原告後，被告反而拒絕特約申請，
        足見被告對涉嫌違規之前景美醫院負責醫師郭耀聰與原
        告間顯有不同處遇，實有違信賴保護原則及平等原則。
      原告於95年4月16日受讓景美醫院並擔任負責醫師，除
        積極進行醫院重整，以更完善之醫療品質服務病患外，
        同時依法向北市衛生局申請開業執照，並依管理辦法第
        20條之規定，檢附相關文件依程序向被告申請特約。被
        告於95年5月12日指派稽核人員到院查核並告知應調整
        事項，原告亦虛心接受被告之指導，就告知事項逐一補
        強，惟被告人員當時未告知原告於95年4月16日後醫事
        人員如有與之前相同時，即屬同一性，將不予特約，故
        原告信賴如依被告人員於95年5月12日之指示進行改善
        ，即符合法令及被告之要求，被告理當同意自95年4月
        16日准予原告特約。詎被告以95年6月19日函知原告略
        以「．．．該醫院之醫事人員多為原醫院留用，且外科
        違規負行為責任之潘堯勝醫師仍於該醫院執業中，於該
        情事未除去前，不予特約。．．．」等語，按管理辦法
        於95年2月8日新增之第4條第7款同一性之規定，否准原
        告之特約申請。實則，原告若該當同一性之要件，被告
        即應退回原告特約申請，但被告於95年4月27日受理原
        告申請後，迄95年5月12日依審查程序到院訪查時，仍
        未告知有同一性問題，況新增修之同一性認定標準在本
        件發生前並非「醫事人員留用，即屬同一」、「受違規
        處分之醫事人員未離職，即屬同一」，此二項標準為本
        件所獨有，乃被告為審查本件所創設，與被告審查其他
        申請案之行政慣例不同，被告違反信賴保護原則，致原
        告生有損害，故被告應給付該期間之醫療費用。
    6.退步言，本件合約生效日縱無法追溯至95年4月16日，原
      告仍可依公法上不當得利、無因管理之法理，請求被告給
      付自95年4月16日起至95年6月1日止之醫療費用，茲陳述
      如下：
      按「．．．公法上之不當得利，．．．尚無統一的公法
        不當得利之明文。．．．適用之際，除有特別規定者外
        ，應類推適用民法關於不當得利之規定，須無法律上之
        原因而受利益，致他人受損害者始足當之，其受領人因
        而有返還不當得利之義務。」，最高行政法院94年判字
        第2003號著有判決。司法院大法官會議釋字第515號解
        釋亦肯認公法上不當得利存在。經查被告主張雙方於系
        爭期間並無合約存在，然原告於95年4月16日至95年6月
        1日對於健保局（即保險人）之被保險人（及一般民眾
        ）提供醫療服務，卻因被告拒絕特約追溯生效，而使健
        保局（即保險人）免於依全民健保法第30條第1項規定
        「保險對象於發生疾病、傷害或生育事故時，由保險醫
        事服務機構依本保險醫療辦法，給予門診或住院診療服
        務。」給予保險對象醫療服務，致原告受有費用損失共
        計23,193,008元之費用損失。則被告無法律上原因而受
        有免於給付醫療服務之利益，屬應支出而未支出之不當
        得利，並使原告因此受有實際支出醫療服務之損害，該
        等受有利益與損害間具有直接因果關係，故原告得向被
        告請求支付費用損失共計23,193,008元。
      次按「．．．公法上無因管理則應以為他人管理事務為
        要件，亦即基於管理所生之事實上利益歸屬他人之意思
        及行為，而為他人管理事務，．．．。」。最高行政法
        院著有93年判字第423號判決在案。第查現行行政法規
        固未明文公法上無因管理之要件，惟依行政程序法第
        149條規定「行政契約，本法未規定者，準用民法相關
        規定。」，仍可類推適用民法第172條至第178條之無因
        管理之要件。本件合約因被告拒絕追溯生效，原告未受
        健保局委任且無法律上義務，然實際上原告已為被告提
        供醫療服務予被保險人，係以有利於健保局之方法為健
        保局管理事務，故可類推民法第172條、第174條、第
        176條之規定，請求健保局賠償原告醫療費用損失共計
        23,193,008元。
      又管理辦法第67條係規定「保險醫事服務機構有下列情
        事之一者，應予終止特約，或就特約醫院違反規定部分
        之診療科別或服務項目停止特約1年」，細譯該條用語
        「保險」醫事服務機構、「終止」、「停止」之文意，
        可知規範之對象為「已經特約」或「存在特約」之保險
        醫事服務機構，方有終止或停止可言，原告為新申請特
        約之醫事服務機構，應無可適用該條規定，則被告以原
        告違反管理辦法第67條，不同意給付95年4月16日至95
        年6月1日間之醫療費用，顯然於法不合。綜上，被告核
        定健保合約溯自95年6月2日起生效，顯有違誤，被告應
        給付原告23,193,008元，及自95年10月4日起至清償日
        止按週年利率5%計算之利息。
  (二)被告答辯之理由：
    1.按「保險醫事服務機構應依據醫療費用支付標準及藥價基
      準，向保險人申報其所提供醫療服務之點數及藥品費用。
      」，為全民健康保險法第50條第1項所規定。次按「醫事
      服務機構或其負責醫事人員有下列情事之一者，於該情事
      未除去前，不予特約：．．．二、違反本保險相關法規，
      經停止或終止特約期限尚未屆滿，或受罰鍰處分尚未繳清
      罰鍰。．．．七、醫事服務機構與受違約處分之保險醫事
      服務機構，於醫事人員具有同一性。」、「保險醫事服務
      機構依本辦法規定申請特約、繼續特約，不服保險人不予
      特約、繼續特約；或不服保險人依本辦法所為之違約記點
      、扣減、停止特約、終止特約者，得於收受通知後30日內
      ，以書面提出異議，申請複核，但以1次為限。」，復分
      別為管理辦法第4條第2款、第7款、第71條第1項所明定。
      又按「依醫療法規定，私立醫療機構係以其負責醫師為申
      請設立，因此，其負責醫師變更，即屬醫療機構之新設立
      ，應依醫療法有關醫療機構設立及開業之規定辦理，．．
      ．」、「醫療機構之負責醫師如有變更，應由原任負責醫
      師申請歇業，註銷開業登記，再由新任負責醫師依醫療法
      第13條、第15條及第24條之規定，向所在地衛生主管機關
      申請，重新核准開業登記，始得為之。」，分別為行政院
      衛生署（以下簡稱衛生署）81年8月14日衛署醫字第
      8136995號、81年10月20日衛署醫字第08166122號函所明
      釋。
    2.本件原告於95年4月16日在前景美醫院原址，以相同之醫
      事機構名稱、設備及醫事人員設立（俗稱變更負責人），
      並在95年4月27日向被告申請重新特約，經被告於95年5月
      12日派請審查醫師及行政人員進行實地訪評，訪評當時並
      製作「新設立未及參加評鑑之醫院申請為全民健康保險特
      約醫院訪評表」及「中央健康保險局業務訪查訪問紀錄」
      報請被告審查，被告人員對於類此訪評當場所發現之缺失
      ，業於訪評當時詳盡告知對方為例行之行政程序，且原告
      負責醫師於95年5月12日接受訪問時陳稱「（問：貴醫院
      自95年4月16日取得開業執照重新申辦特約業務，查貴醫
      院前代號為0000000000，負責醫師為郭耀聰，特約期間經
      查有病患未實際就診，卻向本分局虛報醫療費用情事，經
      本局核處停辦內科業務2個月．．．惟再經訪查貴醫院外
      科醫師潘堯盛．．．辦理外科業務亦有上開虛報醫療費用
      情事，被告原核處2倍罰鍰，另自94年11月1日起停辦外科
      業務1年，惟經申複，本局同意暫緩執行原處分，該案目
      前辦理爭議審議中。前開情事，貴醫院是否知情？為何於
      現址變更負責醫師重新開業，並申辦本保險醫療業務？）
      答：知情，因前負責醫師郭耀聰想休息一段時間，本人前
      擔任副院長職務，對醫院情形有充分了解，並由院內員工
      懇求接手本院之經營。」等語，另原告於訪查後7天旋即
      針對訪查結果缺失函復被告說明，均足徵被告人員就訪評
      當時所發現之缺失，當場應已詳盡告知原告。嗣原告雖於
      95年6月20日通知被告略以醫師潘堯盛及郭耀聰均已於95
      年6月1日離職，並於95年6月26日出具陳明書請求被告同
      意與原告特約，卻陳稱原景美醫院是否涉有違反健保特約
      之事實，其無從知悉等語，與上開被告95年5月12日實地
      訪查時與原告負責醫師之訪問紀錄所載顯然不同。惟被告
      仍陳報健保局對本件進行再次審核，經健保局核定可受理
      原告在95年6月2日後之特約申請，原告乃於95年9月6日至
      健保局處所簽訂全民健康保險特約醫事服務機構合約，被
      告並於95年10月4日將該合約書（NO0000000）正本1份函
      送原告，其中第30條載有「本合約有效期間自95年6月2日
      起至97年6月1日止」等字樣。因雙方簽訂合約生效起日為
      95年6月2日，故被告無法同意支付合約效力開始前申報之
      醫療費用。
    3.茲原告訴稱略謂本件特約起始日得追溯至北市衛生局核發
      開業執照之發照日即95年4月16日；前景美醫院未與被告
      完成續約，被告仍繼續依原合約支付醫療費用，則前景美
      醫院變更負責醫師為原告後，被告反而拒絕特約申請，已
      違反信賴保護原則及平等原則等語。惟查：
      本件被告依管理辦法第7條、第4條第2款及第7款、第67
        條之規定辦理，屬適法有據：
        (1)原告係依管理辦法第8條、第20條之規定，以新任負
          責醫師身分重新請領開業執照，經北市衛生局按醫療
          機構設置標準，以新設立之醫院重新核發開業執照，
          原告再於95年4月27日在被告網站填立新特約醫事機
          構預約簽約表單送件申請特約。嗣經被告派員審查後
          ，曾於95年5月25日及95年6月19日兩度以書面通知原
          告，因前景美醫院（代號0000000000）受停約處分尚
          未執行及有受違約處分之景美醫院負責醫師郭耀聰、
          原違約外科醫師潘堯盛仍為原告之執業醫師，且相關
          設備等均與受違約處分之景美醫院相同，於醫事人員
          具有同一性，是被告依管理辦法第7條規定，以原告
          違反同辦法第67條之規定，於該情事未除去前不予特
          約，尚無不合。
        (2)按管理辦法第7條第2項規定「醫事服務機構未涉第63
          條至第67條各款違規情事且申請特約日期距離其開業
          執照核發日期未超過15個工作日者，其特約生效日得
          追溯自開業執照核發日。」，係為鼓勵未違約之保險
          醫事服務機構；第4條第7款明定「醫事服務機構與受
          違約處分之保險醫事服務機構，於醫事人員具有同一
          性。」之規定，係在規範受有處分之醫事人員以其他
          方式變相執業，立法目的皆為提高人民之醫療服務品
          質。又管理辦法第67條規定「保險醫事服務機構有下
          列情事之一者，應予終止特約，或就特約醫院違反規
          定部分之診療科別或服務項目停止特約1年。」，所
          謂「終止」、「停止」等用語，依文義解釋可知其規
          範對象係「已經特約」或「存在特約」之保險醫事服
          務機構，惟與被告簽有特約之保險醫事服務機構皆須
          受該法條之規範，況原告醫院僅為申請特約之醫療院
          所，且其仍聘用違反該法條規定之醫事人員，故被告
          理應依法不予特約。
        (3)又原告於95年6月20日函知被告略以醫師潘堯盛及郭
          耀聰均已於95年6月1日離職，並函送陳情說明書說明
          原告同意承受前景美醫院（代號0000000000）之管制
          處分，請求被告同意自申請日起（即95年4月16日）
          執行外科停止特約1年之管制，申請日起已發生之外
          科醫療費用，原告願自行承擔等語，請求被告同意與
          原告特約，並陳明原告就前景美醫院是否涉有違反健
          保特約之事實亦無從知悉云云；此雖與被告於95年5
          月12日派員實地訪查時原告本人之訪問紀錄所載「（
          問：貴醫院自95年4月16日取得開業執照重新申辦特
          約業務，查貴醫院前代號為0000000000，負責醫師為
          郭耀聰，特約期間經查有病患未實際就診，卻向本分
          局虛報醫療費用情事，經本局核處停辦內科業務2個
          月．．．惟再經訪查貴醫院外科醫師潘堯盛．．．辦
          理外科業務亦有上開虛報醫療費用情事，被告原核處
          2倍罰鍰，另自94年11月1日起停辦外科業務1年，惟
          經申複，本局同意暫緩執行原處分，該案目前辦理爭
          議審議中。前開情事，貴醫院是否知情？為何於現址
          變更負責醫師重新開業，並申辦本保險醫療業務？）
          答：知情，因前負責醫師郭耀聰想休息一段時間，本
          人前擔任副院長職務，對醫院情形有充分了解，並由
          院內員工懇求接手本院之經營。」不同，被告仍陳報
          健保局請對本件進行再次審核。案經被告核定可受理
          原告在95年6月2日以後之特約申請，原告於95年9月6
          日親至被告辦公處所簽訂全民健康保險特約醫事服務
          機構合約（NO0000000），被告並於95年10月4日將該
          合約書（NO0000000）正本1份以公文函送原告，該合
          約書第30條已明載「本合約有效期間自95年6月2日起
          至97年6月1日止」等字樣。故原告自始知悉雙方簽訂
          合約生效起日為95年6月2日，對合約效力開始前申報
          之醫療費用，被告並無支付之義務。
      原告主張該合約應溯自95年4月16日核准特約，並無理
        由：
        (1)原告稱其願概括承受前景美醫院之裁罰處分，既已排
          除被告認其有規避處分之意圖，應溯及95年4月16日
          核准特約云云。經查被告於95年5月12日派請審查醫
          師及行政人員至原告處所進行實地訪評，訪評當時並
          製作「新設立未及參加評鑑之醫院申請為全民健康保
          險特約醫院訪評表」及「中央健康保險局業務訪查訪
          問紀錄」報請健保局審查，被告同仁對於類此訪評當
          場所發現之缺失，訪評當時詳盡告知對方為例行之行
          政程序；又95年5月12日實地訪評之紀錄載明已告知
          本特約案，被告需彙整相關資料陳報健保局核定是否
          同意本申請案，上開訪問紀錄並經原告本人簽名蓋章
          確認，另訪評表亦經原告蓋章，足見被告於當次訪評
          時即告知原告特約之申請須經審核，惟原告有不予特
          約之情事，被告才不予特約，並無越權否准醫院變更
          負責人。
        (2)又潘堯盛醫師之處分案雖經爭審會於95年6月16日審
          定「撤銷重核」，惟前景美醫院（代號0000000000）
          停止特約外科醫療業務1年及2倍罰鍰處分之爭議審議
          ，業於95年6月1日經爭審會審定「駁回」，亦即停止
          特約外科醫療業務1年之處分維持且尚未執行。嗣原
          告於95年6月20日函知被告潘堯盛及郭耀聰醫師已於
          95年6月1日離職，按管理辦法第4條所規定之「於該
          情事未除去前，不予特約」，依法條文義及立法目的
          而言，應解釋為待保險醫事服務機構無上開情事，始
          能提供被保險人醫療服務，以維公益，故被告核定本
          件健保合約溯自95年6月2日起生效，並無違誤。
      本件並無原告所稱違反信賴保護原則及平等原則之情事
        ：
        (1)按管理辦法第4條第7款已明定醫事服務機構與受違約
          處分之保險醫事服務機構，於醫事人員具有同一性者
          ，於該情事未除去前，不予特約。經查原告於申請特
          約及審查期間仍聘用前景美醫院之負責醫師郭耀聰及
          原違約外科醫師潘堯勝，被告乃依前開管理辦法之規
          定不予特約，故原告所稱此審查標準係為本件所創設
          云云，殊無足採。
        (2)又被告94年12月12日健保北醫字第0942004396號之合
          約到期通知函係因前景美醫院負責醫師郭耀聰與健保
          局簽訂合約原於95年2月28日到期，因當時合約尚在
          檢討中，被告乃於尚未簽訂新修正合約前先行函知原
          告，請其依現行合約提供醫療服務及申報醫療費用。
          惟前景美醫院於95年4月15日辦理歇業，合約並自同
          日終止，自不適用管理辦法第8條續約之規定，況依
          第8條第2項規定「前項得續約之保險醫事服務機構，
          未於期滿前以書面向保險人為不續約之意思表示者，
          視為繼續特約。」，原告既非該法條規定之「得續約
          之保險醫療服務機構」，自無繼續續約之權利。
    4.至原告主張本件合約生效日縱無法追溯至95年4月16日，
      原告仍可依公法上不當得利、無因管理之法理，請求被告
      給付自95年4月16日起至95年6月1日止之醫療費用一節，
      經查：
      原告請求被告給付自95年4月16日起至95年6月1日止之
        醫療費用，並無法律上之依據：
        (1)本件兩造合約係自95年6月2日起至97年6月1日止，故
          於95年6月2日以前，兩造並無任何合約關係存在；至
          管理辦法並未賦予任何醫事服務機構自動取得合約權
          利，或強制被告必須依申請締約之義務，特先敘明。
        (2)依全民健康保險法第50條第2項「保險人應依前條分
          配後之醫療給付費用總額經其審查後之醫療服務總點
          數，核算每點費用；並按各保險醫事服務機構經審查
          後之點數，核付其費用。」、全民健康保險特約醫事
          服務機構合約第12條第1項「甲乙雙方關於本保險醫
          療費用之申請期限、申報應檢具書表、暫付成數、暫
          付日期、核付、停止暫付、停止核付、申請案件之資
          料補件及申復等作業，應依『全民健康保險醫事服務
          機構醫療服務審查辦法』（以下簡稱審查辦法）相關
          規定辦理。」及審查辦法第4條「保險醫事服務機構
          向保險人申報醫療服務點數應檢具下列文件：一、醫
          療服務點數申報總表。二、醫療服務點數清單。三、
          醫療服務醫令清單。前項文件應於申報時一併提供，
          文件不完整或填報錯誤者，保險人應敘明理由通知更
          正後受理，並於階段時程採電子資料申報。為醫療服
          務審查所需之病歷或診療相關證明文件，保險醫事服
          務機構須於保險人通知後提供。」等規定，可知原告
          與被告於上述期間縱有特約關係存在，亦只能請求被
          告審查其所申報之醫療費用，不能直接請求給付，況
          本件兩造於上述期間根本無合約關係，其請求依其自
          行計算之醫療費用金額，顯無依據。
        (3)又行政訴訟法第8條所規定因公法上原因發生財產上
          之給付，而提起一般給付訴訟，其請求金錢給付者，
          必須以該訴訟可直接行使給付請求權時為限；如依實
          體法之規定，尚須先由行政機關核定或確定其給付請
          求權者，則於提起一般給付訴訟之前，應先提起課予
          義務訴訟，請求作成核定之行政處分。得直接提起一
          般給付訴訟者，應限於請求金額已獲准許可或已保證
          確定之金錢支付或返還（最高行政法院92年度判字第
          1429號判決參照）。本件訴訟標的為醫療費用之給付
          ，而該費用之計算須依法審查後核定，故原告直接請
          求顯不適法。
      原告主張之損害賠償責任，依法並非鈞院管轄範圍：
        原告於起訴狀主張被告有濫用行政裁量權之虞，應負損
        害賠償責任云云，此部分被告予以否認。況請求損害賠
        償，其性質屬國家賠償之訴，雖行政訴訟法第7條規定
        「提起行政訴訟，得於同一程序中，合併請求損害賠償
        或其他財產上給付。」，惟其立法目的在於因請求損害
        賠償或財產上之給付訴訟，與其所合併提起之行政訴訟
        間，有一定之前提關係或因果關係，使行政法院就合併
        之訴訟為裁判時，基於訴訟資料之共通，可節省勞力、
        時間、費用，並避免二訴訟裁判之衝突；故當事人適用
        行政訴訟法第7條於同一程序中請求損害賠償時，得請
        求裁判之損害賠償亦限於因被告之違法行政處分、違法
        拒絕駁回其申請案件、怠於作成行政處分，或者因行政
        處分或公法法律關係無效所肇致之損害，始得一併請求
        賠償。然本件原告係直接請求損害賠償，並無前述之情
        形，且依國家賠償法所規定損害賠償之訴，除依該法規
        定外，適用民事訴訟法之規定，國家賠償法第12條定有
        明文，是本件縱存有損害賠償所生公法上請求，原則上
        原告應循民事訴訟程序救濟，除非得依行政訴訟法第7
        條之規定，而得於同一程序中合併請求，但本件原告係
        提起一般給付之訴，故殊無許其請求損害賠償之理。
      原告所謂依公法上不當得利、無因管理之法理，被告應
        給付系爭醫療費用，亦無依據：
        (1)按不當得利請求與契約請求不同，原告負有舉證證明
          所受損害及被告所受利益之責任，而非以原告如依契
          約可得請求之金額作為依據。惟本件被告並不承認原
          告所主張之醫療費用之真實性，且原告縱得依公法上
          不當得利請求被告負損害賠償之責，仍須依審查辦法
          第2條第1項規定「保險人為審查保險醫事服務機構提
          供全民健康保險（以下簡稱本保險）醫療服務項目、
          數量、適當性及品質，依本辦法規定辦理審查，並據
          以核付費用。」進行醫療服務之項目、數量、適當性
          及品質作審查，才能據以核付費用，故其適當性亦有
          疑問。因此，本件被告拒絕辦理審查，原告只能請求
          被告依法辦理審查，再據以核付費用，不能以不當得
          利為由直接請求金錢給付，而有超越合約當事人之權
          利。
        (2)至所謂類推適用民法無因管理之規定部分，依民法無
          因管理之規定，管理人須無義務，且對管理之事項無
          報酬請求權，故管理人僅能就其為本人支出之必要或
          有益費用部分請求。然本件原告為醫療院所，係以提
          供醫療服務為其執業範圍，故顯無為被告管理事務之
          目的；且在原告替被告提供被保險人醫療服務之同時
          ，亦有相當之營利收入，是難認其符合無因管理之規
          定。綜上所陳，原告之訴為無理由，應予駁回。
    理  由
一、按「保險醫事服務機構應依據醫療費用支付標準及藥價基準
    ，向保險人申報其所提供醫療服務之點數及藥品費用。」，
    全民健康保險法第50條第1項定有明文。次按「醫事服務機
    構或其負責醫事人員有下列情事之一者，於該情事未除去前
    ，不予特約：．．．二、違反本保險相關法規，經停止或終
    止特約期限尚未屆滿，或受罰鍰處分尚未繳清罰鍰。．．．
    七、醫事服務機構與受違約處分之保險醫事服務機構，於醫
    事人員具有同一性。」、「保險醫事服務機構依本辦法規定
    申請特約、繼續特約，不服保險人不予特約、繼續特約；或
    不服保險人依本辦法所為之違約記點、扣減、停止特約、終
    止特約者，得於收受通知後30日內，以書面提出異議，申請
    複核，但以1次為限。」，復分別為管理辦法第4條第2款、
    第7款、第71條第1項所規定。又按「依醫療法規定，私立醫
    療機構係以其負責醫師為申請設立，因此，其負責醫師變更
    ，即屬醫療機構之新設立，應依醫療法有關醫療機構設立及
    開業之規定辦理，．．．」、「醫療機構之負責醫師如有變
    更，應由原任負責醫師申請歇業，註銷開業登記，再由新任
    負責醫師依醫療法第13條、第15條及第24條之規定，向所在
    地衛生主管機關申請，重新核准開業登記，始得為之。」，
    亦分別經衛生署以81年8月14日衛署醫字第8136995號、81年
    10月20日衛署醫字第08166122號函釋在案。
二、緣前景美醫院（醫事機構代號0000000000，負責醫師為郭耀
    聰）前經健保局核處自92年12月1日至93年1月31日停止內科
    門診醫療業務2個月在案，嗣前景美醫院又經被告查獲虛報
    醫療費用情事，健保局以94年9月13日函處以虛報醫療費用2
    倍之罰鍰，並自94年11月1日起停止特約外科醫療業務1年，
    該醫院負有違規責任之行為醫師潘堯盛於停止特約期間，對
    保險對象提供之醫療保健服務，不予支付。迨95年4月10日
    ，前景美醫院向北市衛生局申請歇業，經該局於95年4月18
    日以北市衛醫謢字第09532745000號函准予註銷原領醫療機
    構開業執照；原告亦於95年4月10日以相同之醫事機構名稱
    、設備暨醫事人員，向北市衛生局申請在前景美醫院原址設
    立，經該局於95年4月18日以北市衛醫謢字第09532745100號
    函准許自95年4月16日設立（醫事機構代號0000000000）。
    嗣原告於95年4月27日向被告申請特約，惟經被告派員進行
    實地評訪結果，發現原告有不符合地區醫院醫療機構設置標
    準規定之情事，報請健保局審核結果，健保局以95年6月8日
    函否准原告所請，被告遂據以95年6月19日函通知原告不予
    特約，請原告於不予特約原因去除後，重新申請特約。原告
    不服，申請複查，經被告於95年7月13日派員實地訪查結果
    ，以95年10月4日函核定健保合約溯自95年6月2日起生效。
    嗣原告於96年11月8日以景美醫字第096441號函向被告請求
    核付自95年4月16日起至95年6月1日止之健保醫事費用，經
    被告於96年12月10日以健保北醫字第0962005181號函予以否
    准，為此，原告乃向本院提起本件行政訴訟，請求被告給付
    該段期間之醫療費用。茲原告主張依管理辦法第7條、第18
    條及第20條之規定，被告應溯及至95年4月16日與原告簽立
    健保特約，其卻僅回溯至95年6月2日，所為違反行政裁量權
    ，且原告係以新設立醫療院所於95年4月27日申請特約，被
    告亦係以新設立醫療院所核准該特約之申請，於核准當時即
    無所謂同一性問題，是被告否准給付95年4月16日至95年6月
    1日期間之醫療費用，顯無理由等語；被告則以按管理辦法
    第15條「保險醫事服務機構因遷址或歇業，經衛生主管機關
    註銷原有開業執照者，自註銷之日起與保險人終止合約」之
    規定，前景美醫院於95年4月間向北市衛生局辦理歇業，並
    經北市衛生局於95年4月15日核准，且從核准日起註銷原開
    業執照，其與被告前所簽訂之健保合約即已終止，而本件原
    告為「陳威即景美醫院」，與前景美醫院係不同之權利主體
    ，兩者之醫事機構代號亦不同，故需重新簽訂健保合約，經
    被告派員審查後，曾於95年5月25日及95年6月19日書面通知
    原告本件有不符地區醫院醫療機構設置標準規定之情事，於
    醫事人員具有同一性情事未除去前不予特約，原告不服，申
    請複查，經被告於95年7月13日派員實地訪查結果，潘堯盛
    及郭耀聰醫師已於95年6月1日離職，即不予特約原因業已去
    除，故被告以95年10月4日函核定健保合約溯自95年6月2日
    起生效，自屬有據，本件原告之訴為無理由等語資為答辯。
    經查：
  (一)按「保險醫事服務機構因遷址或歇業，經衛生主管機關註銷
    原有開業執照者，自註銷之日起與保險人終止合約」，為管
    理辦法第15條所明定。經查前景美醫院於95年4月10日向北
    市衛生局辦理歇業，經該局於95年4月15日核准，並自核准
    日起註銷原領醫療機構開業執照、原領負責醫師執業執照、
    其餘醫事人員執業執照等項，此觀北市衛生局95年4月18日
    北市衛醫護字第09532745000號函主旨所載「貴院申請醫療
    機構『景美醫院』歇業乙案，經查符合規定，同意所請，請
    查照。」字樣即明，且該函說明欄第1項載明「依據貴院（
    即前景美醫院）95年4月10日景文醫字第950091號函暨臺北
    市醫療（事）機構登錄及變更申請書辦理。」、第2項「本
    局註銷事項如下：(一)原領醫療機構開業執照：『景美醫院』
    87年5月20日北市衛醫字第1929號。(二)原領負責醫師執業執
    照：『郭耀聰醫師』78年3月13日北市衛醫師執字第
    Ｚ000000000號。(三)其餘醫事人員執業執照：（如附件名冊）
    」、第3項載明「核准日期：民國95年4月15日。」及第4項
    載明係依醫療法第23條規定（其後記載條文內容）等情，是
    被告所稱依管理辦法第15條規定，前景美醫院經北市衛生局
    於95年4月15日核准其歇業之申請，並從核准日起註銷原開
    業執照，其與健保局前所簽訂之健保合約即自註銷之日（即
    95年4月15日）起終止，即非無據。此由被告於95年4月26日
    健保北醫字第0950035146號函前景美醫院，主旨略以「貴醫
    院（即前景美醫院、負責醫師郭耀聰）業於95年4月15 日註
    銷開業登記，爰貴我合約自上開日起終止，合約期間內辦理
    之全民健康保險醫療業務之費用，請儘速向本分局申報，俾
    利核付，．．．」，說明欄第2項並載明「貴醫院停辦本保
    險醫療業務，應請卸下全民健康保險特約標誌及廣告招牌。
    」、第5項記載「因貴醫院已歇業，故本分局已核定自同日
    註銷貴醫院之健保投保單位，並辦理．．．．」等字樣，益
    證前景美醫院與健保局所簽訂之健保合約確已於95年4月15
    日終止無訛，是前景美醫院與被告所簽訂之健保合約業於95
    年4月15日終止之事實，堪以認定。故前景美醫院與健保局
    間之健保合約既已於95年4月15日終止，本無管理辦法第8條
    續約之問題，原告復非管理辦法第8條第2項「前項得續約之
    保險醫事服務機構，未於期滿前以書面向保險人為不續約之
    意思表示者，視為繼續特約。」規定之「得續約之保險醫療
    服務機構」，自無繼續續約之權利，所稱本件有違反信賴保
    護原則及平等原則情事云云，委無可採。
  (二)原告雖主張其概括承受前景美醫院違規案之判定結果，僅申
    請變更景美醫院負責人，北市衛生局以95年4月18日北市衛
    醫護字第09532745000號函同意前景美醫院申請歇業之同時
    ，另以95年4月18日北市衛醫護字第09532745100號函准予原
    告於原址、原設備申請醫療機構「景美醫院」設立在案等語
    。惟查原告經核准之醫療機構開業執照為「景美醫院」95年
    4月16日北市衛醫字第0000000000號，負責醫師外、骨科執
    業執照：「陳威醫師」95年4月16日北市衛醫執字第
    Ｚ000000000號（註：其餘醫事人員執業執照省略），與上述
    前景美醫院原領之醫療機構開業執照「『景美醫院』87年5
    月20日北市衛醫字第1929號」、原領負責醫師執業執照「『
    郭耀聰醫師』78年3月13日北市衛醫師執字第Ｚ000000000號
    」截然不同，渠等經北市衛生局編列之醫事機構代號互殊，
    前景美醫院之醫事機構代號為0000000000，原告申請設立之
    醫事機構代號則為0000000000，為原告所不爭之事實，是原
    告與前景美醫院係屬二各自獨立之醫事機構，為不同之權利
    義務主體，至堪確定。原告以其係在前景美醫院原址，以相
    同之醫事機構名稱、設備及醫事人員設立，逕謂其僅係變更
    負責人而已云云，顯係誤解。又觀諸現行醫療法體系，先後
    二獨立人格之醫療機構，縱因便利開業及為利病患就診等因
    素考量，而沿用原來醫事機構名稱、醫事人員及原有醫療設
    備在原址經營醫療業務，致前、後之醫事機構有該等部分之
    關聯性，然因係分屬不同之權利義務主體，故除於健保合約
    有概括承受之約定或另為特別約定（如訂立同意書等），並
    對相關權利人為承受之通知外，後設立之醫事機構並無須就
    前設立之醫事機構之債務為承擔。本件原告在95年4月27日
    於被告網站之新特約醫事機構預約簽約系統申請及檢送特約
    申請書，經被告派員於95年5月12日訪查後，於95年5月25日
    及95年6月19日以書面通知原告本件有不符地區醫院醫療機
    構設置標準規定之情事，於醫事人員具有同一性情事未除去
    前不予特約，原告不服，申請複查，經被告於95年7月13日
    派員實地訪查結果，發現潘堯盛及郭耀聰醫師已於95年6月1
    日離職，即不予特約原因業已去除，遂於95年10月4日函核
    定健保合約溯自95年6月2日起生效，有上開函、業務訪查紀
    錄及健保合約等影本在卷可佐。經查，自以『醫事機構代號
    ：0000000000』、『負責醫師姓名：陳威』之原告與健保局
    於95年9月6日訂立全民健康保險特約醫事服務機構之合約觀
    之，該合約於第三十條明載「本合約有效期間自95年6月2日
    起至97年6月1日止」條文，此外遍查無任何概括承受『前景
    美醫院』全民健康保險醫療業務之約定，且別無訂立任何特
    約或同意書等，亦未載有「新合約將追溯．．．」等字樣，
    是原告與健保局間於95年9月6日訂立之健保合約僅溯自95年
    6月2日起生效，即堪認定。原告所稱本件健保合約生效日應
    追溯自95年4月16日，即核准特約自95年4月16日起生效云云
    ，實無足取。
  (三)又管理辦法第4條第7款明定「醫事服務機構與受違約處分之
    保險醫事服務機構，於醫事人員具有同一性。」，旨在規範
    受有處分之醫事人員以其他方式變相執業，立法目的乃為提
    高人民之醫療服務品質。本件原告係依管理辦法第8條、第
    20條之規定，以醫師陳威為負責醫師請領開業執照，經北市
    衛生局按醫療機構設置標準予以准許，並核給新設立之醫事
    機構代號（0000000000），原告始於95年4月27日在被告網
    站填立新特約醫事機構預約簽約表單送件申請特約等情，已
    如前述，是被告於接獲原告特約之申請後，派員實地訪查及
    核閱相關資料乃基於職掌所為之必要程序，於法自無不合。
    經查本件經被告派員訪查及審查後，於95年5月25日及95年6
    月19日兩度以書面通知原告，略以因前景美醫院（醫事機構
    代號：0000000000）受停約處分尚未執行及有受違約處分之
    前景美醫院負責醫師郭耀聰、原違約外科醫師潘堯盛仍為原
    告之執業醫師，且相關設備等均與受違約處分之前景美醫院
    相同，於醫事人員具有同一性，而依管理辦法第7條規定，
    以原告違反同辦法第67條之規定，於該等情事未除去前不予
    特約，揆之前揭法條規定及說明，即非無憑。原告所稱被告
    既認不同醫事機構代碼即係不同權利主體，卻又認具有同一
    性，及被告一方面鼓勵醫療院所撤換前違約負責醫師，另一
    方面卻又不讓其辦理健保特約云云，顯係將「醫事機構之獨
    立主體」與「醫事人員具有同一性」混為一談，自無足採。
    至前景美醫院（醫事機構代號0000000000）停止特約外科醫
    療業務1年及2倍罰鍰之處分及潘堯盛醫師之處分案等有無確
    定暨是否執行等節，與本件係屬二事，併予陳明。故被告於
    原告申請複查時，於95年7月13日派員實地訪查結果，潘堯
    盛醫師及郭耀聰醫師已於95年6月1日離職，即不予特約原因
    業已去除，遂以95年10月4日函核定系爭健保合約溯自95年6
    月2日起生效，自屬有據。從而原告起訴請求被告應與其簽
    訂自95年4月16日起至95年6月1日止之健保合約，並給付自
    95年4月16日起至95年6月1日止之健保醫事費用即
    23,193,008元，及自95年10月4日起至清償日止按週年利率
    5%計算之利息，洵屬無理由，應予駁回。另原告於97年8月
    29日本院準備程序庭時，所提調查證據聲請狀第2頁及行政
    準備(二)狀一(三)及二(二)聲請調查證據部分，係請求調查原告確
    承受前景美醫院之醫療業務，及多數經被告認定具有重大傷
    病之病人係自89年起，即於前景美醫院住院接受治療，迄原
    告95年4月16日承接時止尚有44位病人住院中等節，因與上
    述之認定不生影響，爰不予傳訊證人或調查證據，附此敘明
    。
  (四)再按公法上不當得利返還請求權之成立，除須其受領無法律
    原因，或雖有法律上原因而嗣後已不存在外，尚須符合一方
    受利益致他方受損害之要件，即公法上不當得利，係以財產
    移動有因果關係為要件，亦即一方之財產減少直接構成另一
    方之財產增加為要件；次按公法上不當得利返還請求權係建
    立在依法行政之理論基礎上，此與私法上不當得利返還請求
    權完全以私權之衡平作為立論基礎，實有相當之差異，故公
    法上不當得利返還之範圍自不能完全準用民法之規定；另公
    法上無因管理則應以為他人管理事務為要件，亦即基於管理
    所生之事實上利益歸屬他人之意思及行為，而為他人管理事
    務為要件。再全民健保制度因屬於社會保險之一環，而其制
    度設計雖亦係從保險之觀點出發，然在制度上，其保險事故
    實際上係由被保險人自行認定，並由於實際提供給付者係保
    險醫事服務機構，因而不待保險人之核定，即由保險醫事服
    務機構先行提供醫療及藥品之給付，保險人無法掌控保險給
    付之過程，且負擔甚高之風險與責任。本件原告主張依公法
    上不當得利、無因管理之法理，被告亦應給付系爭醫療費用
    云云。惟查，不管係『前景美醫院』抑原告，渠等與健保局
    所訂立之健保合約，究其性質為行政契約，被告（健保局）
    乃保險人，所為醫療費用給付之審核係針對保險醫事服務機
    構管理之必要審查，並非醫療業務之受益人，亦未自保險醫
    事服務機構取得任何利益，與前述公法上不當得利之要件有
    間；且原告身為醫療院所，係以提供醫療服務為其執業範圍
    ，並無為被告管理任何事務之情形，核與公法上無因管理須
    以為他人管理事務之要件無涉，故原告依公法上不當得利及
    無因管理之法律關係，請求被告給付系爭醫療費用金額，徵
    諸首開說明，均有未合，皆應予駁回。
  綜上所述，原告所提本件行政訴訟為無理由，應予駁回。至兩
  造其餘之主張及陳述等，因與本件判決結果不生影響，爰不予
  一一指駁論究，併此述明。
據上論結，本件原告之訴為無理由，依行政訴訟法第98條第1項
前段，判決如主文。
中    華    民    國    97    年    10    月    9     日
                    臺北高等行政法院第五庭
                              審判長法  官  張  瓊  文
                                    法  官  王  碧  芳
                                    法  官  林  育  如
上為正本係照原本作成。
如不服本判決，應於送達後20日內，向本院提出上訴狀並表明上
訴理由，如於本判決宣示後送達前提起上訴者，應於判決送達後
20日內補提上訴理由書（須按他造人數附繕本）。
中    華    民    國    97    年    10    月    9     日
                                    書記官  蘇  亞  珍


司法院資訊處製作；財團法人民間司法改革基金會備份。
